【裁判字號】    98,訴,2667
【裁判日期】    990224
【裁判案由】    塗銷抵押權登記
【裁判全文】
臺灣臺中地方法院民事判決  98年度訴字第2667號
原      告  甲○○
訴訟代理人  林易佑律師
被      告  華南商業銀行股份有限公司
法定代理人  丙○○
訴訟代理人  丁○○
上列當事人間塗銷抵押權登記事件，本院於民國99年1月27日言
詞辯論終結，判決如下：
    主    文
原告之訴及假執行之聲請均駁回。
訴訟費用由原告負擔。
    事實及理由
一、原告主張：原告於民國（下同）71年3月間，提供其所有如
    附表所示不動產，共同設定本金最高限額抵押權新台幣（下
    同）80萬元予被告，供擔訴外人乙○○向被告辦理借款之擔
    保，原告同時擔任借款之連帶保證人，嗣乙○○於74年3 月
    25日，向被告借款60萬元，該筆借款至84年3月25日止，已
    分期攤還本息清償完畢，同時由被告交還借據正本，惟上開
    不動產抵押權設定登記未同時塗銷。原告於去年間為領取系
    爭土地徵收補償款，要求被告出具清償證明以供辦理塗銷系
    爭抵押權，竟遭被告以乙○○另有對他人（偉騰企業有限公
    司）之保證債務尚未清償為由而拒絕。按系爭抵押權之設定
    乃為擔保乙○○對被告前述60萬元借款之用，今該債務業已
    消滅，且無繼續發生債務之可能，可見系爭最高限額抵押權
    之債權於84年3月25日已確定為零，且迄今均無債發生，故
    依抵押權之從屬性，自應准許原告請求塗銷登記。至於乙○
    ○事後擔任他人向被告借款之保證人一事，原告毫無所悉，
    與原告無關，並非系爭抵押權擔保效力所及，無從責令原告
    負責等語，並聲明：被告應將原告所有如附表所示不動產於
    71年3月23日經台中縣豐原地政事務所收件字號豐登字第000
    6967號登記，金額為本金最高限額80萬元之抵押權設定登記
    予以塗銷。且陳明：願供擔保請准宣告假執行。
二、對被告抗辯之陳述：
（一）抵押權內容應經登記，始生物權效力：抵押權所擔保之債
      權，其種類及範圍未經登記不生效力，本件擔保債權未於
      抵押權設定登記內記載，則被告抗辯擔保債權包括乙○○
      對於抵押權人現在（包過去所負現在尚未清償），及將來
      所負在本抵押權設定契約書定債權最高額內之借款、票據
      、保證、損害賠償暨其他一切債務，似欠依據。
（二）被告所稱系爭抵押權擔保債權包括乙○○對於抵押權人現
      在（包過去所負現在尚未清償），及將來所負在本抵押權
      設定契約書定債權最高額內之借款、票據、保證、損害賠
      償暨其他一切債務，在本抵押權設定契約書所定債權本金
      最高限額內之款項及其利息、違約金、實行抵押權費用，
      與因債務不履行而發生之損害賠償，應屬概括最高限額抵
      押權，依最高法院86年台上3114號判決要旨，難認其有效
      。
（三）按依兩造抵押權設定契約之約，系爭最高限抵押權擔保範
      圍之債務包括乙○○對於抵押權人現在（包括過去所負現
      在尚未清償），及將來所負在本抵押權設定契約書定債權
      最高額內之借款、票據、保證、損害賠償暨其他一切債務
      ，在本抵押權設定契約書所定債權本金最高限額內之款項
      及其利息、違約金、實行抵押權費用，與因債務不履行而
      發生之損害賠償，係將預想債務人與債權人間一切可能發
      生之法律關係均列為擔保範圍，與前述民法第881條之1之
      規定之立法意旨有違，是本案得準用前述民法第881條之1
      之規定，認系爭抵押權就其擔保債權範圍之約定無效。
（四）本件最高限額抵押權就有關擔保債權範圍之約定為擔保之
      約定，乙○○對於抵押權人現在（包括過去所負現在尚未
      清償），及將來所負在本抵押權設定契約書所定債權最高
      限額內之借款、票據、保證、損害賠償暨其他一切債務，
      在本抵押權設定契約書所定債權本金最高限額內之款項及
      其利息、違約金、實行抵押權費用，與因債務不履行而發
      生之損害賠償，因上開條款為被告定型化契約條款，其加
      重原告之責任或其他於原告有重大不利益，按其情形顯失
      公平該部分約定，自屬無效。
（五）系爭抵押權之設定原告並不知情，而係訴外人乙○○私自
      拿取原告之印章、印鑑證明，持向被告辦理抵押之設定及
      貸款，是系爭抵押權之設定應屬無效。
三、被告抗辯：
（一）本件最高限額抵押權其擔保期限為不定期，擔保範圍包括
      債務人乙○○對於抵押權人現在（包括過去所負現在尚未
      清償），及將來所負在本抵押權設定契約書定債權最高額
      內之借款、票據、保證、損害賠償暨其他一切債務，在本
      抵押權設定契約書所定債權本金最高限額內之款項，及其
      利息、違約金、實行抵押權費用，與因債務不履行而發生
      之損害賠償。原告設定系爭抵押權後，乙○○除向被告借
      款60萬元外，債人乙○○尚積欠被告保證債務（保證債務
      人即訴外人偉騰纖維企業股份有限公司對被告之債務）本
      金126萬8606 元，及自93年3月5日起，至清償日止，按年
      息百分之9.28 計算之利息，並自93年3月5日起，至清償
      日，按上開利率百分之二十計算之違約金未清償，故原告
      主張塗銷抵押權設定登記，為無理由。
（二）原告準備書狀所述內容均為96年3月28日修正公布，同年9
      月28日施行後對最高限額抵押權之規定，及所附二個案件
      範例因個案不同，實難供本件參酌；本案合意擔保內容及
      範圍皆於不動產設定契約書及其他約定書中約定，債務人
      江昭柏積欠被告之債務未清償，原告主張塗銷系爭抵押權
      登記，顯無理由。
（三）信保基金自63年設立以來，即與各金融機關充分合作，協
      助中小企業獲得營運資金之融通，對信保基金業務之規定
      ，整理編成中小企業融資信用保證手冊，供金融機構作業
      之依據，於第7章四、先行交付代位清償之備償款項後之
      處理（一）經本基金先行交付代位清償之備償項後之案件
      ，授信單位仍應繼續積極催討或追訴，若有收回應即按保
      證比率返還本基金，並通知本基金備查。另檢附中小企業
      信保基金先行交付備償款項之通知函，於說明二、三即約
      定被告繼續積極對主、從債務人催收及收回款按債權比率
      返還。
（四）其他約定事項業已約明抵押權擔保範圍為：債務人乙○○
      對於抵押權人即被告現在（包括過去所負現在尚未清償）
      ，及將來所負在本抵押權設定契約書定債權最高額內之借
      款、票據、保證、損害賠償暨其他一切債務，在本抵押權
      設定契約書所定債權本金最高限額內之款項及其利息、違
      約金、實行抵押權費用，與因債務不履行而發生之損害賠
      償，原告主張債權範圍未定，亦無可採。
（五）原告起訴狀自承有以系爭不動產為被告設定抵押權，其事
      後改稱不知本件抵押權設定之情事，顯無可採，且本件抵
      押權於71年3月即設定，原告爭議之規定約於96年3月28日
      修正並於96年9月28日實行，對本件並無適用。另系爭最
      高限額抵押權之登記，所擔保之原債權既未受完足之清償
      ，抵押權即有效繼續存在，原告訴請塗銷抵押權登記，即
      無理由。並聲明：駁回原告之訴。
四、兩造經協議簡化爭點，就下列事實不為爭執，本院自得採為
    判決之基礎：
（一）原告於71年3月23日，提供原告所有如起訴狀附表所示不
      動產，設定登記本金最高限額抵押權80萬元予被告，依兩
      造於71年3月21日其他約定事項書面約定：供擔保債權範
      圍約定為：債務人乙○○對於抵押權人即被告現在（包括
      過去所負現在尚未清償），及將來所負在本抵押權設定契
      約書定債權最高額內之借款、票據、保證、損害賠償暨其
      他一切債務，在本抵押權設定契約書所定債權本金最高限
      額內之款項及其利息、違約金、實行抵押權費用，與因債
      務不履行而發生之損害賠償。
（二）乙○○於74年3月25日以原告為連帶保證人向被告借款60
      萬元，該筆借款至84年3月25日止，已分期攤還本息清償
      完畢，同時由被告交還借據正本，惟上開不動產抵押權設
      定登記未同時塗銷。原告於97年間為領取系爭土地徵收補
      償款，要求被告出具清償證明以供辦理塗銷系爭抵押權，
      遭被告以乙○○另有對他人（偉騰企業有限公司）之保證
      債務尚未清償為由而拒絕。
（三）原告設定系爭抵押權後，乙○○除向被告借款60萬元外，
      債務人乙○○尚因保證債務（保證務人即訴外人偉騰纖維
      企業股份有限公司對被告之債務）積欠被告本金債務219
      萬7556元，及自90年9月3日起，至清償日止，按年息百分
      之9.28計算之利息，並自90年10月4日起，至清償日，按
      上開利率百分之二十計算之違約金，被告於93年3月強制
      執行債務人之財產受部分清償，乙○○尚積欠被告本金債
      務126萬8606元，及自93年3月5日起，至清償日止，按年
      息百分之9.28計算之利息，並自93年3月5日起，至清償日
      ，按上開利率百分之二十計算之違約金。
五、原告主張：71年3月間其所有如附表所示不動產遭他人冒用
    印章、印鑑證明為被告設定系爭抵押權，系爭抵押權之設定
    其不知情無效；且縱使抵押權設定有效，惟系爭抵押權已登
    記之擔保債權範圍，僅為乙○○於74年3月25日以原告為連
    帶保證人向被告借款60萬元借款債權，不及乙○○對被告之
    其他債權；再者，兩造於71年3月18日所簽定之約定書，就
    系爭抵押權擔保債權範圍約定為「債務人乙○○對於抵押權
    人現在（包括過去所負現在尚未清償），及將來所負在本抵
    押權設定契約書定債權最高額內之借款、票據、保證、損害
    賠償暨其他一切債務，在本抵押權設定契約書所定債權本金
    最高限額內之款項及其利息、違約金、實行抵押權費用，與
    因債務不履行而發生之損害賠償」之條款，因非以一定法律
    關係生之債為限，且因顯失公平亦屬無效云云，惟原告之主
    張業為被告所否認，並以前詞置辯，經查：
（一）本件原告固稱：71年3月間其所有如附表所示不動產遭他
      人冒用印章、印鑑證明為被告設定系爭抵押權，系爭抵押
      權之設定其不知情無效云云，並舉證人乙○○到庭為證，
      然查：證人乙○○到庭陳證：「我是原告的父親。」、「
      （豐原市下湳180之4地號設定抵押權契約書上的印章是你
      的？提示抵押權設定契約書、申請書、其他約定事項書）
      答：是，是我的。原告的印章是真的。當初原告沒有訂立
      這份契約，當時他人在台北。會有原告的印章，因為印章
      放在我這裡，我蓋原告的印章時，來不及告訴原告，我想
      說拿原告的印章去蓋，可以解決問題，蓋完之後，我有跟
      原告說，原告說儘量不要幫人家作保，不要貸款，原告只
      有這麼說而已，沒有表示其他意見。」、「（設定抵押之
      後，是否有借款？）答：有，借款六十萬元或八十萬元，
      我不記得了，已經清償了。」、「（提示92年51245號債
      權憑證，你擔任偉騰公司之保證人？）答：這筆債務是我
      的女婿借錢，我去擔保。我擔保這筆債務，事後有告訴原
      告。系爭土地設定抵押時，我有沒有告知原告，我忘記了
      。我沒有偷蓋原告的印章，因為原告的印章都放在家裡，
      我就拿來使用，我事後有告訴原告有蓋章，抵押這件事情
      ，我事後有告知原告。」等語（詳參本院99年1月27日言
      詞辯論筆錄），依證人乙○○上開陳述，就系爭抵押權之
      設定，原告知情且未有反對之情事，況參諸系爭抵押權之
      設定在71年間，如該抵押權之設定係違反原告本意而遭人
      偽造所設定，原告於知情後，何有未表示任何意見之理？
      況依原告起訴狀載，其明白表示「原告於71年3月間，提
      供其所有如附表所示不動產，共同設定本金最高限額抵押
      權80萬元予被告，供擔訴外人乙○○向被告辦理借款之擔
      保，原告同時擔任借款之連帶保證人」等語，更明原告就
      系爭抵押權之設定，應屬知情，且有同意，原告事後翻異
      前詞誣指其父乙○○偽造文書虛設系爭抵押權登記，應無
      可採。系爭抵押權設定登記既無偽造之情事，本屬有效，
      原告指摘系爭抵押權設定遭人偽造所設定對其無效，被告
      應予塗銷，自無理由。
（二）按不動產物權，依法律行為而取得設定、喪失、及變更者
      ，非經登記，不生效力。民法第758條定有明文。又稱最
      高限額抵押權者，謂債務人或第三人提供其不動產為擔保
      ，就債權人對債務人一定範圍內之不特定債權，在最高限
      額內設定之抵押權。最高限額抵押權所擔保之債權，以由
      一定法律關係所生之債權或基於票據所生之權利為限。
      民法第881條之1第1項、第2項亦定有明文。是所謂最高限
      額抵押契約，係指債務人或第三人提供其不動產為擔保，
      與債權人訂立在一定金額之限度內，擔保現在已發生及將
      來可能發生之債權之抵押權設定契約而言。此種抵押權所
      擔保之債權，除訂約時已發生之債權外，縱為將來發生之
      債權，在約定限額之範圍內，亦為抵押權效力所及。且抵
      押權存續期間內已發生之債權，因清償或其他事由而減少
      或消滅，原訂立之抵押契約依然有效，嗣後在存續期間內
      陸續發生之債權，債權人仍得對抵押物行使權利。此種抵
      押契約如未定存續期間，其性質與民法第754條第1項所定
      就連續發生之債務為保證而未定有期間之保證契約相似，
      類推適用同條項規定，抵押人固得隨時通知債權人終止抵
      押契約，對於終止契約後發生之債務，始不負擔保責任，
      惟終止契約前已發生之債務，仍為最高限額抵押契約擔保
      所及。查：原告於71年3月23日，提供原告所有如附表所
      示不動產，設定登記本金最高限額抵押權80萬元予被告，
      依兩造於71年3月18日其他約定事項書面約定：供擔保債
      權範圍約定為債務人乙○○對於抵押權人即被告現在（包
      括過去所負現在尚未清償），及將來所負在本抵押權設定
      契約書定債權最高額內之借款、票據、保證、損害賠償暨
      其他一切債務，在本抵押權設定契約書所定債權本金最高
      限額內之款項及其利息、違約金、實行抵押權費用，與因
      債務不履行而發生之損害賠償等情，為兩造不爭執，並有
      被告提出之他項權利證明書、抵押權設定約書及其他約定
      書一份，在卷可稽。本件系爭最高限額抵押權，業經原告
      為被告為設定登記，自屬有效。又系爭抵押權為最高限額
      抵押權，所擔之擔保債權範圍約定為債務人乙○○對於抵
      押權人即被告現在（包括過去所負現在尚未清償），及將
      來所負在本抵押權設定契約書定債權最高額內之借款、票
      據、保證、損害賠償暨其他一切債務於本金最高限額80
      萬元內為擔保，而非一般抵押權，此為兩造所不爭執，原
      告主張系爭抵押權係專為乙○○於74年3月25日以原告為
      連帶保證人向被告借款60萬元債務所設定之普通抵押權，
      亦無可採。
（三）再按最高限額抵押權係對於債權人一定範圍內之不特定債
      權，預定一最高限額，由債務人或第三人提供抵押物予以
      擔保之特殊抵押權。故最高限額抵押權所擔保債權必須為
      一定範圍內所發生之債權。準此以觀，最高限額抵押權不
      僅有其特定性，且最高限額抵押權係從屬於此一定範圍內
      之法律關係，最高限額抵押權所擔保者，即係此項法律關
      係所不斷發生之債權。該一定範圍之法律關係即為最高限
      額抵押權之基礎關係。至概括最高限額抵押權，因債權人
      與債務人間無基本契約（一定之法律關係）為擔保債權發
      生之基礎關係，尚難認屬有效。（最高法院86年台上字第
      3114號裁判要旨參照）。參諸上述民法第881條之1第1項
      、第2項規定及最高法院86年台上字第3114號裁判要旨，
      兩造就系爭抵押權擔保範圍固約定為「債務人乙○○對於
      抵押權人即被告現在（包括過去所負現在尚未清償），及
      將來所負在本抵押權設定契約書定債權最高額內之借款、
      票據、保證、損害賠償暨其他一切債務，在本抵押權設定
      契約書所定債權本金最高限額內之款項及其利息、違約金
      、實行抵押權費用，與因債務不履行而發生之損害賠償」
      ，該約定除明確之借款、票據、保證法律關係外，其他泛
      言「損害賠償暨一切債務」非屬確定法律關係，揆諸前揭
      說明，除借款、票據、保證法律關係外，其他部分因欠缺
      基礎關係要難認屬有效，是本件最高限額抵押權所擔保之
      範圍為「債務人乙○○對於抵押權人即被告現在（包括過
      去所負現在尚未清償），及將來所負在本抵押權設定契約
      書定債權最高額內之借款、票據、保證債務」，原告主張
      本件抵押權所約定之擔保範圍僅限於債務人乙○○對於抵
      押權人即被告現在（包括過去所負現在尚未清償），及將
      來所負在本抵押權設定契約書定債權最高額內之借款債務
      ，而其他票據、保證債務與損害賠償暨其他一切債務之條
      款均屬無效，尚無可採。另本件原告設定系爭抵押權後，
      乙○○除向被告借款60萬元外，債務人乙○○尚因保證債
      務（保證務人即訴外人偉騰纖維企業股份有限公司對被告
      之債務）積欠被告本金債務219萬7556元，及自90年9 月3
      日起，至清償日止，按年息百分之9.28計算之利息，並自
      90年10月4日起，至清償日，按上開利率百分之二十計算
      之違約金，被告於93年3月強制執行債務人之財產受部分
      清償，乙○○尚積欠被告本金債務126萬8606元，及自93
      年3月5日起，至清償日止，按年息百分之9.28計算之利息
      ，並自93年3月5日起，至清償日，按上開利率百分之二十
      計算之違約金。是被告抗辯系爭最高限額抵押權尚有乙○
      ○之保證債務存在，擔保債務未清償完畢，應屬可採。
（四）復按民第247條之1固規定，依照當事人一方預定用於同類
      契約之條款而訂定之契約，如有免除或減輕預定契約條款
      之當事人之責任、加重他方當事人之責任、使他方當事人
      拋棄權利或限制其行使權利者，或其他於他方當事人有重
      大不利益之情形而顯失公平者，該部分約定無效。惟本條
      立法理由，乃鑑於我國國情及工商發展之現況，經濟上強
      者所預定之契約條款，他方每無磋商變更之餘地，為使社
      會大眾普遍知法、守法，防止契約自由之濫用及維護交易
      之公平，而列舉4款有關他方當事人利害之約定，僅為原
      則上之規定，明定「附合契約」之意義，及各款約定按其
      情形顯失公平時，其約定為無效。換言之，該條款所列舉
      情形，應係指一方預定之契約條款，為他方所不及知或無
      磋商變更之餘地而言，而所稱「按其情形顯失公平者」，
      則係指依契約本質所生之主要權利義務，或按法律規定加
      以綜合判斷有顯失公平之情形而言。是所謂定型化契約條
      款因違反誠信原則，顯失公平，而無效者，係以契約當事
      人之一方於訂約當時處於無從選擇締約對象或無拒絕締約
      自由之情形，而簽訂顯然不利於己之約定為其要件。查：
      系爭契約固為被告所用於一般抵押權設定事務之契約，惟
      非對於不特定之多數相對人訂約之用，與定型化契約條款
      尚有不同；又系爭抵押權其他約定事項第1項固約定：「
      債務人即乙○○對於抵押權人即被告現在（包括過去所負
      現在尚未清償），及將來所負在本抵押權設定契約書定債
      權最高額內之借款、票據、保證、損害賠償暨其他一切債
      務，在本抵押權設定契約書所定債權本金最高限額內之款
      項及其利息、違約金、實行抵押權費用，與因債務不履行
      而發生之損害之賠償」等語，審諸前述民法第881條之1第
      1 項、第2項規定及最高法院86年台上字第3114號裁判要
      旨，就一定範圍之法律關係即為最高限額抵押權之基礎關
      係仍為有效，而非謂該條款全部無效，此見解已顧及契約
      當事人雙方之利益而為契約最佳闡釋，即兩造上述條款之
      約定，除借款、票據、保證等一定範圍之法律關係所生之
      債務為抵權效力所及外，其他概括約定均非系爭最高限額
      抵押權效力所及，顯見系爭抵押權其他約定事項第1項約
      定，透過前述闡釋後，並無加重原告之責任或其他於原告
      有重大不利益之情事，自無按其情形顯失公平之情事存在
      ，原告主張系爭抵押權其他約定事項第1項約定，有加重
      原告之責任或其他於原告有重大不利益之情事，該條款全
      部無效，亦無可採。
（五）末按，所有人對於無權占有或侵奪其所有物者，得請求返
      還之。對於妨害其所有權者，得請求除去之。有妨害其所
      有權之虞者，得請求防止之。民法第767條第1項雖定有明
      文。然本件原告所有如附表示之不動產，所有權權利範圍
      全部，其上以被告為債權人之抵押權設定登記，仍有擔保
      債權存在，原告主張該系爭抵押權之擔保債權已消滅，依
      抵押權之從屬性，被告負有塗銷系爭抵押權之義務，亦無
      可採，是原告請求被告塗銷上開抵押設定登記，尚屬無據
      。從而，原告訴請被告應將原告所有如附表所示不動產於
      71年3月23日經台中縣豐原地政事務所收件字號豐登字第
      00069 67號登記，金額為本金最高限額80萬元之抵押權設
      定登記予以塗銷，為無理由，應予駁回。又原告之訴既經
      駁回，其假執行之聲請失所附麗，應併予駁回。
六、本件事證已臻明確，兩造其餘攻擊、防禦方法於判決之結論
    無影響，不再一一贅述。
七、訴訟費用負擔之依據：民事訴訟法第78條。
中    華    民    國    99    年    2    月    24   日
                  民事第四庭    法  官  王金洲
正本係照原本作成。
如對本判決上訴，須於判決送達後20日內向本院提出上訴狀。
中    華    民    國    99    年    2    月    24   日
                                書記官  魏愛玲

司法院資訊處製作；財團法人民間司法改革基金會備份。
